最　高　行　政　法　院　裁　定　　　　　　　　　九十三年度裁字第一六七○號
　　上　訴　人　甲○○
　　訴訟代理人　李東炫律師
　　　　　　　　吳如璟會計師
　　被 上訴 人　財政部臺灣省中區國稅局
　　代　表　人　鄭宗典
右當事人間因綜合所得稅事件，上訴人對於中華民國九十二年七月九日臺中高等行政
法院九十二年度簡字第七八號判決，提起上訴，本院裁定如左：
　　主  文
上訴駁回。
上訴審訴訟費用由上訴人負擔。
　　理  由
按對於適用簡易程序之裁判提起上訴或抗告，須經本院許可，且該許可以訴訟事件所
涉及之法律見解具有原則性者為限，行政訴訟法第二百三十五條定有明文。次按「個
人之綜合所得總額，以其全年左列各類所得合併計算之：第一類：營利所得：公司股
東所分配之股利、合作社社員所分配之盈餘、合夥組織營利事業之合夥人每年度應分
配之盈餘、獨資資本主每年自其獨資經營事業所得之盈餘及個人一時貿易之盈餘皆屬
之。」、「納稅義務人應於每年二月二十日起至三月底止，填具結算申報書，向該管
稽徵機關，申報其上一年度內構成綜合所得總額或營利事業收入總額之項目及數額，
以及有關減免、扣除之事實，並應依其全年應納稅額減除暫繳稅額、尚未抵繳之扣繳
稅額及可扣抵稅額，計算其應納之結算稅額，於申報前自行繳納。」、「納稅義務人
未依本法規定自行辦理結算申報，而經稽徵機關調查，發現有依本法規定課稅之所得
額者，除依法核定補徵稅額外，應照補徵稅額，處三倍以下之罰鍰。」分別為行為時
所得稅法第十四條第一項第一類前段及第七十一條第一項前段、第一百十條第二項所
明定。又「營利事業出售土地之交易所得，依所得稅法第四條第十六款規定，免納所
得稅，惟該項盈餘分配予股東時，依同法第十四條第一項第一類規定，屬營利所得，
應由股東合併各類所得申報繳納綜合所得稅。」、「○○企業股份有限公司辦理清算
，該公司於八十二年度以土地交易增益轉列資本公積並辦理增資，其無償配發之股份
金額，非屬股東原出資額，依本部（六二）台財稅第三一六○四號函規定，此部分所
分派之剩餘財產，應全數作為股東分派年度之投資收益或營利所得申報課徵所得稅。
」分別經財政部七十五年十二月八日台財稅第0000000號及八十四年三月二十
二日台財稅第八四一六一一四四六號函釋在案。另「人民違反法律上之義務而應受行
政罰之行為，法律無特別規定時，雖不以出於故意為必要，仍須以過失為其責任條件
。但應受行政罰之行為，僅須違反禁止規定或作為義務，而不以發生損害或危險為其
要件者，推定為有過失，於行為人不能舉證證明自己無過失時，即應受處罰。」亦經
司法院大法官會議議決釋字第二七五號所解釋在案。而本件上訴人民國八十六年度綜
合所得稅結算申報，經被上訴人查得上訴人為懋華企業股份有限公司（下稱懋華公司
）股東，該公司利用公司八十四年度出售土地增益轉列之資本公積，於八十五年十二
月一日提撥新台幣（下同）六千五百萬元辦理增資，旋於八十六年四月二十一日召開
股東會議，並以當日為減資基準日辦理減資二千五百萬元，決議按原持股比例以即期
支票發還股東，顯以辦理增、減資方式變相分配該出售固定資產之盈餘，乃按各股東
原持股與資本公積配股之比例歸課各股東八十六年度營利所得，其中上訴人營利所得
為三六一、一一一元，併課上訴人當年度綜合所得稅，核定綜合所得總額七、三三五
、六四九元，應補稅額七九、五三三元，並就其漏報之其他所得及取自懋華公司之營
利所得部分處罰鍰一六、九○○元。上訴人不服，就營利所得及罰鍰等項目，申經復
查結果，未獲變更，提起訴願，遞遭駁回，遂提起本件訴訟。原審法院則略以：懋華
公司於八十三年間停業，八十四年四月復業後，並無其他營業活動，僅於同年九月間
處分公司所有固定資產，並於八十五年十二月一日將公司鉅額之出售固定資產增益轉
列之資本公積六六、九二六、四五二元中提撥六千五百萬元辦理增資，並無所謂公司
因營業活動而發生鉅額虧損之情形，上訴人亦未舉證證明有該公司當時有營業鉅額虧
損之情形，是該公司無公司法上之形式上減資可言。又公司法實質上減資係指在公司
正常營業狀態下，公司事業非如設立之初所預期需要如是鉅額資金，或因經濟情勢變
遷，須收縮公司規模而形成資本過賸，勢須減少資本而將多餘資金返還於股東。惟查
，懋華公司於八十五年十二月一日辦理增資後，於間隔僅四個月期間，再於八十六年
四月廿一日辦理公司減資二千五百萬元，於此期間亦無所謂該公司經濟情勢遭受重大
變遷之情形，且增資非屬股東之原出資額，迄其減資時止，無何符合公司實質上減資
要件之情形，是該公司顯係利用出售土地增益轉列資本公積，以該資本公積轉增資，
再減資，以現金收回資本公積轉增資配發股票之方式，將出售土地增益分配予股東，
是本件應以整體之觀察，懋華公司雖以現金收回資本公積轉增資配發股票之方式，實
質上係將該公司出售土地增益分配予股東，股東自屬營利所得，自應依法予課稅。被
上訴人依實質課稅原則，以上訴人為懋華公司股東，其取得該公司營利所得之年度為
所得實現之年度，將該公司現金收回之減資金額二千五百萬元按各股東原持股與資本
公積配股之比例核定公司股東營利所得，核算上訴人之營利所得，併課上訴人當年度
綜合所得稅，核定綜合所得總額七、三三五、六四九元，應補稅額七九、五三三元，
並無不合。另查上訴人八十六年自該公司取得營利所得，經按各股東原持股與資本公
積配股之比例後，有三六一、一一一元之數額，是該公司當時無營業活動，而各股東
對此公司仍受有此高額所得，按公司分配營利所得予股東應有其原因或緣由，又公司
股東僅為少數之十九人，上訴人為公司股東，衡情應知彼等取得自該公司之營利所得
，為該公司以上開先增資、後減資之方式取得，故其等為應申報而未申報系爭營利所
得，難謂無故意或過失，被上訴人就上訴人漏報之其他所得及取自懋華公司之營利所
得部分處罰鍰一六、九○○元。亦無不合，復查、訴願決定予以維持，均無違誤。原
審因而依簡易程序判決駁回上訴人之訴。本院經核原審判決並無違誤。茲上訴意旨仍
執詞略謂依公司法第一百六十八條之修法沿革，明確可知係對公司減資時以抽籤方式
進行減資之不當進行修法，以維持股東平等原則及保障債權人利益，並非針對減資應
就原始資本及增資資本儘依比例減資，不得專就原始資本或增資資本進行減資。再查
所得稅法等稅捐法令並無對設立之原始股本課徵稅捐之法令依據，依租稅法律主義，
自不得以任何解釋方式，對股東取回原始股本予以課稅。若為課稅之考量，將設立時
及增資後之股份比例減少，以方便課稅，顯係對人民權利增加法律所無之限制加重，
違反法律保留原則，而有憲法第二十三條、中央法規標準法第十一條等規定。原審判
決認八十六年四月二十一日股東會所為減資決議依法應屬無效，然卻又認被上訴人對
該次減資決議所為之課稅合法，顯有理由矛盾之違誤。另縱依原判決所認股東會減資
之決議，因法令之規定，而不得僅就原始資本減資，然此法律效果應僅生該股東會決
議無效而已，難認參與該次股東會之決議有何故意或過失。況依參與上開股東會決議
之股東，其決議當時之主觀意思，應係取回原始資本而無收回增資資本之意，原審判
決未探求當事人真意並就有利及不利於當事人之情形一律注意，僅依其主觀推測，顯
有違背法令。爰請廢棄原判決，並撤銷訴願決定、復查決定及原處分等語。本院經核
上訴論旨，旨在以其對法律上見解之歧異，指摘原審判決、訴願決定及原處分不當，
然並無所涉及之法律見解具有原則性，揆之首揭規定，其上訴即不應許可，應予駁回
。
依行政訴訟法第二百四十九條第一項前段、第一百零四條、民事訴訟法第九十五條、
第七十八條，裁定如主文。
中　　華　　民　　國　　九十三　　　年　　　十二　　　月   　二十三     日
                    最 高 行 政 法 院  第 四 庭
                                審 判 長 法  官　　　徐　樹　海
                                         法  官　　　高　啟　燦
                                         法  官　　　吳　錦　龍
                                         法  官　　　黃　合　文
                                         法  官　　　林  茂  權
右  正  本  證  明  與  原  本  無  異
　　　　　　　　　　　　　　　　　　　　 法院書記官　王  褔  瀛
中　　華　　民　　國　　九十三　　　年　　　十二　　　月　　二十三　　　日
